臺灣宜蘭地方法院刑事判決　　　　　　　　　　　　　八十六年度訴字第四七六號
　　公　訴　人　臺灣宜蘭地方法院檢察署檢察官
　　被　　　告　乙○○
　　選任辯護人　楊德海
右列被告因違反懲治盜匪條例等案件，經檢察官提起公訴（八十六年度偵字第二二０
一號），本院判決如左：
    主  文
乙○○共同意圖為自己不法之所有，攜帶兇器，以強暴致使不能抗拒，而取他人之物
，未遂，處有期徒刑伍年。銀灰色類似手槍（含彈匣）之物壹支及童軍繩壹付，均沒
收；又偽造關於能力之證書，足以生損害於公眾及他人，處有期徒刑月。扣案偽造
之「丙○○」駕駛執照壹枚沒收。應執行有期徒刑伍年貳月。銀灰色類似手槍（含彈
匣）之物壹支、童軍繩壹付及扣案偽造之「丙○○」駕駛執照壹枚，均沒收。
    事  實
一、乙○○與甲○○（業已另案審結）基於意圖為自己不法所有之共同犯意聯絡，由
    游俊松持其所有銀灰色外觀上類似手槍（含彈匣）之客觀上足以對人之生命、身
    體造成危害之兇器一支，甲○○則持客觀上亦對人之生命、身體造成危害之兇器
    水果刀一把，於八十六年四月十四日十時許，未經許可擅自闖入宜蘭縣礁溪鄉○○路六號丁○○及戊○○姊妹住處藏匿（無故侵入住宅及隱匿其內部分均未據告
    訴）。迨至同日十二時十五分許戊○○返家時，乙○○及甲○○即分持上開類似
    手槍之工具及水果刀制伏戊○○，過程中乙○○及甲○○則分別以類似手槍之物
    擊打戊○○頭部及以刀砍傷戊○○手臂之傷害手段（傷害部分未據告訴）壓制戊○○之反抗，嗣乙○○及甲○○再以所有攜帶之童軍繩綑綁戊○○雙手而將之完
    全置於其等二人之實力支配下，喪失抗拒之能力。又乙○○等二人於同日十二時
    五十分許，亦乘戊○○之姐丁○○返家召喚戊○○上班之際，再度制伏丁○○且
    將其與戊○○共同綑綁，亦使丁○○陷於無法抗拒之地步，任由乙○○及甲○○
    在其住處大肆搜尋財物。惟乙○○等二人在現場遍尋不著財物後，竟續以加害生
    命、身體之恫嚇言詞脅迫戊○○及丁○○交付身上財物，否則將對其等不利，造
    成其等二人心生畏怖且無法抗拒，而由丁○○交付其甫辦妥之面額新臺幣（下同
    ）六十萬元郵局定存單，並允諾願意帶同前往郵局提領。是甲○○遂騎乘戊○○
    所有車牌號碼ＧＸＰ─一三五號機車搭載丁○○前往郵局，乙○○則駐守現場看
    管戊○○。惟乙○○竟未待甲○○提領現款返回，即自行將已遭綑綁之戊○○關
    入衣櫃後，自行離去。然戊○○於衣櫃中奮力以齒咬開捆縛之童軍繩後掙脫，並
    旋以電話通知宜蘭縣礁溪鄉郵局人員案發情狀，經郵局人員報警後，當場查獲甲○○，使其無法遂其得財之結果，並扣得水果刀一支及甲○○使用之白色手套一
    付。嗣警再循線於同年五月十八日凌晨四時許，至臺北縣三重市○○街三十三巷
    二弄十號查緝乙○○，惟乙○○因欲脫免逮捕而自窗戶爬出循屋頂逃逸時，不慎
    跌落防火巷水溝，經警送醫急救始無生命危險，但警仍自其身上查獲乙○○自行
    以其兄丙○○名義，並換貼自己照片而偽造完成其所有之汽車駕駛執照一枚。
二、案經丁○○、戊○○訴由宜蘭縣警察局礁溪分局報告臺灣宜蘭地方法院檢察署檢
    察官偵查起訴。
    理  由
一、被告乙○○因逃脫警方追緝致由高處墜落，造成外傷性腦傷、失語症及腦損傷後
    癲癇等病症，有臺北縣立三重醫院及宜蘭縣礁溪鄉杏和醫院、財團法人羅許基金
    會羅東博愛醫院（下稱羅東博愛醫院）出具之診斷證明書附卷可佐。又其經長期
    治療後，於八十九年十二月二十七日至羅東博愛醫院門診時仍有右上肢無力、語
    言障礙、理解力差及溝通困難之病況，但已無庸藉助輔具可自行走動，故於八十
    九年十二月二十九日起，即因所違反之肅清煙毒條例案件，至臺灣臺中監獄服其
    前違反之肅清煙毒條例殘刑。服刑中雖仍因器質性腦挫傷症候群導致八十八年前
    之記憶部分多有障礙，目前係以服藥抑止癲癇病症，然其已溝通能力及理解力已
    有恢復等情，見卷附羅東博愛醫院檢附之診療說明、病歷資料及臺灣臺中監獄九
    十年十二月十七日中監總０六九四七號函附之臺灣臺中草屯分監病歷說明即明。
    是本院經再與臺灣臺中監獄聯繫後提訊被告，且於庭訊時告知被告權利事項及起
    訴事實後，雖被告乙○○僅得以簡單字句緩慢表達及溝通，但均可理解本院言詞
    內容及遭起訴之事實涵義，堪認其業已具備適法當事人適格地位，合先敘明。
二、訊據被告對於起訴事實雖均以：不記得以前發生之事，亦不清楚如何受傷之過程
    等語明確，然查：
  (一)右揭事實，業據同案被告甲○○於警訊及本院另案調查、審理時供承不諱，核與
    被害人丁○○、戊○○於警訊及本院調查時指訴情節吻合一致，亦經證人即宜蘭
    縣礁溪鄉郵局人員張坤澤、林文魁、朱錫賢於警訊中指證屬實。
  (二)被害人戊○○遭被告乙○○及甲○○分持其等所有類似手槍之物及水果刀傷害一
    節，有傷勢診斷證明書一紙及照片二幀存卷可參。復有同案被告甲○○持用犯罪
    之水果刀一把及白色手套一付扣案可憑，
  (三)本件夥同另案被告甲○○至被害人丁○○、戊○○住處強盜財物之行為人體型、
    當時衣著等細節，另案被告甲○○所為之描述均與被害人丁○○及戊○○指稱相
    互吻合，且均對被告乙○○之相片指證不移，被害人丁○○更於被告乙○○遭警
    緝獲後於警局當場指認被告無誤。另案被告甲○○更清楚指出：同案被告背部有
    「日本鬼國」刺青等語綦詳，被害人丁○○、戊○○則翔實指稱：被告鼻樑處有
    零點五公分左右之黑痣存在等語翔實，是本院函請宜蘭縣警察局檢送被告乙○○
    臉部及背部相片過院參辦，經審視後，均核與另案被告甲○○及被害人丁○○、
    戊○○所描繪之特徵完全相合，有卷附宜蘭縣警察局礁溪分局八十六年十二月十
    二日礁警刑字第一０二二八號函致之相片二幀存卷可查。
  (四)被告乙○○於遭警追獲後扣得丙○○名義之汽車駕駛執照一張，經本院當庭提示
    後，被告乙○○雖無法記憶究否為其製作及如何製作，然其上所貼之相片確為其
    所有無誤，業經其自承在卷。另證人丙○○於偵查中亦明確證稱：其並無駕駛執
    照等語綦詳，是扣案丙○○名義之汽車駕駛執照，顯屬被告自行偽造者，灼然明
    甚。
  (五)綜上各情，本件被告雖因腦傷無法記憶被訴案發事實，然據另案被告甲○○，被
    害人丁○○、戊○○，證人張坤澤、林文魁、朱錫賢之指證，扣案犯罪工具、變
    造之汽車駕駛執照等物，已足認定被告上開各項犯行。又另案被告甲○○因夥同
    被告乙○○共同強盜之犯行，業經判處有期徒刑五年，褫奪公權三年確定在案，
    有本院、臺灣高等法院及最高法院判決書及卷宗併卷可考，本件事證已臻明確，
    被告犯行洵堪認定，應予依法論科。
二、查被告之盜匪行為在懲治盜匪條例未公布廢止前，依被告行為時所應適用之而言
    ，該條例乃修正前刑法（民國九十一年一月三十日修正、增訂之刑法）之特別法
    ，依特別法優於普通法之法律適用原則，自應適用懲治盜匪條例論處，無適用修
    正前刑法之餘地。懲治盜匪條例之廢止，與刑法強盜、擄人勒贖及其結合犯等相
    關條文之修正及增訂，係經立法院於同日三讀通過，並經總統於九十一年一月三
    十日同日公布施行，考其立法目的，在以修正後之刑法取代上開條例，避免修正
    前之刑法發生中間法之效力。故懲治盜匪條例雖曰廢止，然因廢止前後，被告行
    為在行為時至裁判時均有刑罰規定，該條例之廢止，自屬刑法第二條第一項之行
    為後法律有變更，而非刑事訴訟法第三百零二條第四款、第三百八十一條、第三
    百九十三條第四款所稱之刑法「廢止」，亦無所謂因該條例之廢止而應回復適用
    修正前刑法相關條文之餘地，故依上開說明，被告盜匪行為，法院於九十一年二
    月一日以後裁判時，依刑法第二條第一項規定，並參酌最高法院五十一年台上字
    第二一七九號判例要旨，自應就被告行為時有效之懲治盜匪條例與裁判時已修正
    之刑法予以比較適用（至被告行為時修正前之刑法相關條文，既不因上開條例廢
    止而回復，又非中間法，即無比較適用問題）。故本件依刑法第二條第一項之行
    為後法律有變更，就被告行為時有效之懲治盜匪條例與裁判時已修正之刑法予以
    比較適用，以修正後之刑法對被告有利。合先述明。
三、次依本件被告游俊松持有銀灰色類似手槍之工具，及另案被告甲○○使用之水果
    刀一支，均屬金屬製品，質地堅硬抑或刀鋒銳利，客觀上均足對人之生命、身體
    造成顯著危害，自均屬兇器甚明。是以被害人丁○○、戊○○姊妹於住處驟然面
    對被告乙○○、甲○○分持兇器制伏及脅迫服從，更遭水果刀及類似手槍之物傷
    害及童軍繩捆縛等客觀情狀，顯足認定被害人等二人於被告等二人共同強盜取財
    之過程中，均已完全置於被告等二人之實力支配控制下而喪失其等身體上及精神
    上所能抗拒之程度甚明。是核被告乙○○所為，係犯修正後刑法第三百三十條第
    一項加重強盜罪。被告乙○○與另案被告甲○○就前開強盜犯行，事前共謀，事
    中並經行為分擔，應論以共同正犯。惟被告雖已因強盜犯行之實施而取得被害人
    丁○○交付之面額六十萬元之郵局定存單一紙，然郵局定存單並非市面上可資流
    通具備面額價值之有價證券，僅係表彰所有人財產證明之證明文件，是被告在另
    案被告甲○○帶同被害人丁○○前往郵局提領現款前，即以自行離去現場，嗣另
    案被告亦於郵局當場遭警查獲而無法遂其等二人強盜得財之結果，應認被告二人
    之犯罪尚屬未遂，即係犯修正後刑法第三百三十條第二項、第一項之加重強盜未
    遂罪，並應依刑法第二十六條前段之規定，按既遂犯之刑度減輕其刑。又被告乙○○與另案被告甲○○共同所為之強盜犯行，均係以一行為同時侵害二名被害人
    之財產及自由法益，為想像競合犯，應依刑法第五十五條之規定，從一重之加重
    強盜罪未遂處斷。另被告乙○○利用其兄丙○○年籍資料及己身照片偽造汽車駕
    駛執照之所為，則係犯刑法第二百十二條偽造關於能力之證書罪。其所犯右列二
    罪，犯意各別，罪名不同，行為互殊，應分論併罰之。審酌被告年輕力壯，竟不
    思憑己力獲致財富，反圖不法倖進，循非法強盜防衛能力薄弱之被害人姊妹，嚴
    重損及被害人二人之精神及財產法益，更加危害社會整體防衛體系，犯罪情節重
    大，本應重罰，惟念其在未達得財結果前即自行離去，且未對被害人造成嚴重身
    體上之傷害，且在本件犯罪前尚無執行有期徒刑完畢之前科資料，因年輕思慮未
    週，一時貪欲圖利以致夥友強盜取財，肇致遭警追緝時由高處墜落造成腦傷，目
    前仍有語言及溝通能力障礙，肢體運動不便之結果，犯後到庭態度良好，及犯罪
    動機、目的、手段、造成之社會整體侵害等一切情狀，爰酌情各量處如主文所示
    之刑，並定其應執行之刑，以資懲儆。扣案水果刀一把及白色手套一付，乃另案
    被告甲○○所有並供其等二人共同犯罪所用之物，業據另案被告甲○○供明屬實
    ，且已於八十九年四月八日經臺灣宜蘭地方法院檢察署檢察署檢察官以八十九年
    度執字第二五四號執行沒收，有該卷宗所附之執行命令可資參佐，是本院爰就該
    扣案物品不併為沒收之諭知。至被告乙○○持用之銀灰色類似手槍之物，及其與
    另案被告甲○○共同捆縛被害人等二人所用之童軍繩一付，依另案被告甲○○供
    承各語，應可認定均為被告乙○○所有且供犯罪使用之工具，雖均未扣案，然因
    無證據證明業已滅失而不存在，是仍應與被告乙○○自行偽造為其所有之扣案「
    丙○○」駕駛執照一枚，併依刑法第三十八條第一項第二款之規定宣告沒收，附
    此述明。
四、至公訴意旨尚以：被告乙○○之所為，另涉刑法第三百零六條第一項無故侵入住
    宅罪及違反槍砲彈藥刀械管制條例罪嫌等語。惟查：
  (一)遍觀警訊及偵查卷宗，並未見被害人丁○○及戊○○針對被告等二人無故侵入住
    宅罪部分提出告訴，是被告此部分犯行，因訴追條件之欠缺，本院自無審斷餘地
    。
  (二)被告乙○○係持銀灰色手槍（含彈匣）一支為其強盜取財犯罪工具等情，雖據另
    案被告甲○○及被害人丁○○、戊○○指陳明確，然整體案發經過被告乙○○並
  未擊發任何子彈抑或使用所持手槍，且另案被告甲○○亦未曾持握或使用該支手
    槍，亦經另案被告及被害人二人陳稱屬實。職是之故，綜觀本件見聞該支手槍者
    針對該槍所為之描述，另案被告甲○○係供稱：「應該是制式槍枝，因為該把槍
    的子彈與警方使用之九０槍子彈一樣。」等語；被害人丁○○指陳：「‧‧‧一
    名歹徒（在逃）持類似手槍之物‧‧‧。」、「應該是真槍，因為乙○○所用該
    把槍之子彈與現警方所用之九０手槍子彈一樣。」、「因為乙○○手持一把銀灰
    色手槍，並亮出彈匣，有一排子彈（子彈和警察的子彈一樣）‧‧‧。」等語；
    被害人戊○○指訴：「‧‧‧另一名不詳嫌犯持類似手槍乙把‧‧‧。」、「應
    該是真槍，因為乙○○所用該把槍之子彈與現警方所用之九０手槍子彈一樣。」
    等語，右列三名於案發時曾見聞被告持用之銀灰色類似手槍之物者所為之描繪，
    均係以記憶中印象所及部分及事後互核比較之角度所為之非專業性陳述，其且中
    亦多使用「應該」、「類似」等不確定之字眼，自難單憑其等三人尚非具體及肯
    定之指稱，空言遽斷被告所持類似手槍之物之性質及功能。再者，本件被告持用
    之銀灰色類似手槍之工具因未扣案，故無法送往鑑定該槍究否具備殺傷力之基本
    能力，亦無法判定該槍係屬制式槍支抑或改造手槍，是公訴人所指被告所涉違反
    之槍砲彈藥刀械管制條例罪嫌部分，因乏積極證據證明，復無其他補強證據可資
    佐憑，實難率依前開另案被告甲○○及被害人丁○○、戊○○之陳述，遽予認定
    被告此部分犯行。惟起訴書認被告另涉之前開槍砲彈藥刀械管制條例犯行，因與
    其強盜犯行間，具有方法、目的之牽連犯裁判上一罪關係，故本院爰就此部分不
    另為無罪之諭知，併此記明。
據上論斷，應依刑事訴訟法第二百九十九條第一項前段，九十一年一月三十日公布修
正之刑法第三百三十條第一項、第二項、刑法第二條一項前段、第二十八條、第五十
五條、第二百十二條、第二十六條前段、第五十一條第五款、第三十八條第一項第二
款，罰金罰鍰提高標準條例第一條前段，判決如主文。
本案經檢察官郭欣怡到庭執行職務
中    華    民    國      九十一        年      三    月      二十九    日
                                  臺灣宜蘭地方法院刑事第二庭
                                            法  官  陳  嘉  年
右正本證明與原本無異。
如不服本判決，應於判決送達後十日內，向本院提出上訴狀。（應附繕本）
                                            書記官  詹  玉  惠
中    華    民    國      九十一        年      四    月        三      日
附錄本案論罪科刑法條全文
刑法第二百十二條
偽造、變造護照、旅券、免許證、特許證及關於品行、能力服務或其他相類之證書、
介紹書，足以生損害於公眾或他人者，處一年以下有期徒刑、拘役或三百元以下罰金
。
修正刑法第三百三十條第一項、第二項
犯強盜罪而有第三百二十一條第一項各款情形之一者，處七年以上有期徒刑。
前項之未遂犯罰之。
